臺灣高等法院民事判決
110年度家上字第11號
上  訴  人  鍾延通  
訴訟代理人  黃暖琇律師
被上訴人    黃鍾銀妹

            鍾寶蓮  
共      同
訴訟代理人  謝淑芬律師
上列當事人間請求分割遺產等事件，上訴人對於中華民國109年1
1月6日臺灣桃園地方法院108年度家繼訴字第52號第一審判決提
起上訴，本院於110年3月24日言詞辯論終結，判決如下：
    主      文
上訴駁回。
第二審訴訟費用由上訴人負擔。
    事實及理由
壹、程序部分：
一、按數家事訴訟事件，或家事訴訟事件及家事非訟事件請求之
    基礎事實相牽連者，得向就其中一家事訴訟事件有管轄權之
    少年及家事法院合併請求，不受民事訴訟法第53條及第248
    條規定之限制，家事事件法第41條第1項定有明文。次按法
    院受理家事事件之全部或一部不屬其管轄者，除當事人有管
    轄之合意外，應依聲請或依職權以裁定移送於其管轄法院，
    但法院為統合處理事件認有必要，或當事人已就本案為陳述
    者，得裁定自行處理，家事事件法第6條第1項亦有明文。即
    家事法院受理家事事件，與一般民事訴訟事件基礎事實相牽
    連者，如經當事人合意或法院認有統合處理之必要時，應許
    當事人合併提起，至所謂「有統合處理之必要」，則由法院
    斟酌個案具體情形定之（最高法院104年度台抗字第1051號
    民事裁定意旨參照）。查本件上訴人先位依不當得利法則，
    請求過去代墊之扶養費，並備位依不當得利法則請求相當於
    看護費用之不當得利，且主張此不當得利與先位之扶養費性
    質全然不同（見本院卷第57頁）；本院審酌上訴人先位請求
    返還過去代墊之扶養費，屬扶養事件，為家事非訟事件，惟
    因仍有訴訟之本質，與其他金錢給付訴訟合併提起，性質上
    並無扞格，上訴人乃以之為先位請求，並備位請求一般不當
    得利之財產給付之訴，且其先、備位請求之基礎事實均相牽
    連，而有統合處理之必要，兩造對此合併審理，亦均無意見
    ，自應許上訴人合併提起，先予敘明。
二、再按當事人就家事訴訟事件與家事非訟事件之終局裁判聲明
    不服者，除別有規定外，適用上訴程序，家事事件法第44條
    第1項定有明文。查上訴人對於原審其先位之非訟事件及備
    位之訴訟事件均敗訴，聲明不服，提起上訴，依前開法條之
    規定，上訴人既係對於原審判決中關於家事非訟事件與訴訟
    事件聲明不服，自應全部適用上訴程序審理，併此說明。　
貳、實體部分：　　
一、上訴人主張：訴外人鍾曾粉妹為兩造之母親，其業於民國000年0月0日死亡，鍾曾粉妹晚年老邁且行動不便，雖有少量存款及年金收入，惟尚無法以自己財產維持生活，依民法第1114條、第1115條規定，其自得請求各子女即兩造盡扶養之義務，而鍾曾粉妹自90年起即與伊同住，由伊提供全額照顧及生活所需至其死亡為止，被上訴人並無負擔其應盡之扶養義務，使伊長年以來墊付超過應負擔比例之費用，以行政院主計總處公布90至000年度桃園市平均每人每月消費支出作為扶養費計算標準，經計算被上訴人各依3分之1比例給付上開期間應分擔之扶養費用，被上訴人自應返還伊為其等代墊鍾曾粉妹自90年起至000年0月0日止之分擔扶養費用各新臺幣(下同)106萬1386元；若認上開先位主張無理由，則備位主張伊自鍾曾粉妹於101年12月8日施作髖關節手術臥病在床後，全日負責鍾曾粉妹日常生活照護，是伊雖無實際看護費用之支出，惟仍受有相當於看護費用之損害，被上訴人則受有利益，以全日看護費用2400元為計算標準，請求被上訴人各依3分之1之比例給付自鍾曾粉妹接受髖關節置換手術即101年12月8日起至000年0月0日止期間相當於看護費用之不當得利，各為94萬4800元等情。爰先位依不當得利法則，請求返還過去代墊之扶養費，求為命被上訴人應各給付上訴人106萬1386元，及加計自起訴狀繕本送達翌日起算法定遲延利息之判決；若本院認為先位無理由，備位則依不當得利法則，請求返還相當於看護費之不當得利，求為命被上訴人應各給付上訴人94萬4800元，及加計自家事準備四狀繕本送達翌日起算法定遲延利息之判決（原審為上訴人敗訴之判決，上訴人不服，提起上訴；未繫屬本院部分，不予贅述）。並於本院上訴聲明：㈠原判決關於駁回上訴人後開第二、三項之訴部分廢棄。㈡先位聲明：被上訴人應各給付上訴人106萬1386元，及自起訴狀繕本送達翌日起至清償日止，按年息百分之5計算之利息。㈢備位聲明：被上訴人應各給付上訴人94萬4800元，及自家事準備四狀繕本送達翌日起至清償日止，按年息百分之5計算之利息。㈣願供擔保，請准宣告假執行。
二、被上訴人則以：原判決附表編號1、2所示之土地(下稱系爭
    土地)，原為兩造之父鍾肇祿所有，鍾肇祿於00年間死亡後
    ，各繼承人考量其配偶即鍾曾粉妹晚年生活無所依托，故協
    議由伊等拋棄鍾肇祿之遺產繼承，將系爭土地交由鍾曾粉妹
    單獨繼承，其餘土地則由上訴人繼承，由上訴人負擔鍾曾粉
    妹之晚年開支，而鍾曾粉妹生活簡單，身體健康狀況尚屬良
    好，長年存有數十萬元不等之定期存款，自65歲起亦每月領
    取農民健康保險津貼數千元及政府發放之禮金，故鍾曾粉妹
    日常生活開銷應屬無虞，而能以自己之財產維持生活，無需
    兩造扶養；鍾曾粉妹於101年12月間接受人工半髖關節置換
    手術後，恢復狀況良好，生活均能自理，並無臥病在床需上
    訴人全日看護之情形，縱認上訴人曾於鍾曾粉妹行動不便時
    在旁陪同、協助或照顧，亦屬履行道德上之義務，自不得對
    伊等請求給付相當於看護費用之不當得利等語，資為抗辯。
    並於本院答辯聲明：如主文所示。 
三、查，鍾曾粉妹為兩造之母親，其於101年12月8日接受人工半
    髖關節置換手術，於000年0月0日死亡；又鍾曾粉妹死亡時
    ，遺有如原審判決附表所示之系爭土地及存款共18萬130元
    ，系爭土地並為鍾曾粉妹於00年間繼承自兩造之父鍾肇祿等
    情，有卷附土地登記謄本、戶籍謄本、診斷證明書、農會存
    摺及郵局帳戶歷史交易明細可參(原審卷一第7至9、12、17
    、123頁)，並為兩造所不爭執，堪信為真。
四、本件應審究者為㈠上訴人請求被上訴人返還過去代墊支付鍾
    曾粉妹之扶養費，是否有據？㈡若否，則上訴人備位請求被
    上訴人給付相當於看護費用之不當得利，有無理由？茲論述
    如下：
㈠、上訴人請求被上訴人返還過去代墊支付鍾曾粉妹之扶養費，
    是否有據？
　⒈按當事人主張有利於己之事實者，就其事實有舉證之責任，
    民事訴訟法第277條本文定有明文。次按民法第1117條第1 
    項規定，受扶養權利者，以不能維持生活而無謀生能力者為
    限。而同條第2項規定：前項無謀生能力之限制，於直系血
    親尊親屬不適用之。即直系血親尊親屬受扶養者，仍須以不
    能維持生活者為限。易言之，直系血親尊親屬受扶養之權利
    ，仍應受不能維持生活之限制（最高法院87年度台上字第16
    96號、96年度台上字第2823號民事判決要旨參照）。所稱「
    不能維持生活」，係指無財產足以維持生活而言（最高法院
    81年度台上字第1504號民事判決要旨參照）。
　⒉經查：　　
　　⑴、上訴人主張兩造母親鍾曾粉妹，為受扶養權利人，自90年間即與伊同住，全由伊支付其生活開銷，使伊長年以來墊付超過應負擔比例之費用，被上訴人自應返還伊為其等代墊應分擔之扶養費用云云；惟依卷附鍾曾粉妹自000至000年度所得及財產明細（見原審卷一第34至44頁），鍾曾粉妹於100至102年度有數千元利息所得收入，可見其有相當之存款，另鍾曾粉妹自73年間即因繼承而有系爭土地（見原審卷一第7至8頁土地登記謄本），其財產價值亦有數百萬元，已難認鍾曾粉妹自90年間至死亡時，無財產足以維持生活。
　　⑵、又據卷附鍾曾粉妹郵局帳戶交易往來明細可知，其於90年間，已有20萬元存款，至94年2月間、96年4月間、99年4月間均維持有30萬元定存款（見原審卷一第121、197至198頁），至102年1月25日已存有定存款45萬元（見原審卷一第122頁），於103年11月至104年12月21日間帳戶活期存款金額亦介於1萬至2萬餘元之間（見原審卷一第123頁）；另其尚有農會帳戶存款自90年3月起每月老農津貼3000元、93年2月起增為每月4000元、95年1月起增為每月5000 元、96年8月起增為每月6000 元、101年2月起增為每月7000元，均按月匯入鍾曾粉妹農會帳戶，該農會帳戶每月存款結餘亦有數萬至十萬餘元不等之金錢直至其死亡之日（見原審卷二第21至26頁帳戶交易明細）；由上述鍾曾粉妹生前帳戶金錢財產狀況，亦足認其迄至死亡前名下實有財產得以支應其日常生活開銷。
　　⑶、再者，上訴人自承鍾曾粉妹生前上開郵局、農會帳戶存
        款均有經鍾曾粉妹持續動支，甚且有將一筆定存45萬元
        贈與上訴人兒子以作為開業資金等情（見本院卷第84至
        85頁），益徵鍾曾粉妹生前並非無資力不能維持生活者
        ，其應係有相當之收入及存款可供動支日常生活使用，
        尚且有多餘之資產可供贈與上訴人之子。
　　⑷、復兩造之父鍾肇祿於00年間死亡，遺有包含系爭土地在內之十餘筆土地資產，依74年6月3日修正前民法第1174 條第1項規定，繼承人得拋棄其繼承權，且此拋棄僅須以書面向法院、親屬會議或其他繼承人為之，尚未強制規定均須向法院為拋棄繼承之表示；被上訴人主張兩造父親鍾肇祿於00年間死亡後，各繼承人考量其配偶即鍾曾粉妹晚年生活無所依托，故協議由伊等拋棄鍾肇祿之遺產繼承，將系爭土地交由鍾曾粉妹單獨繼承，其餘土地則由上訴人繼承等情，業據被上訴人提出遺產稅納稅義務人僅有鍾曾粉妹及上訴人2人之鍾肇祿遺產稅免稅證明書乙紙可證（見原審卷二第152頁），上訴人對此情亦未爭執，足認兩造及鍾曾粉妹對鍾曾粉妹晚年生活經濟來源應有協議，鍾曾粉妹生前名下所繼承之系爭土地，亦屬恆產而有相當之價值可供運用（見原審卷一第7至8頁）。
　　⑸、依上說明，鍾曾粉妹生前並無不能維持生活之情形，自
        無受扶養之必要，而非受扶養權利人，兩造依法即無扶
        養之義務，被上訴人並無構成不當得利之餘地，上訴人
        依不當得利法則請求被上訴人返還應分擔之扶養費，應
        無所據。
㈡、上訴人備位請求被上訴人給付相當於看護費用之不當得利，
    有無理由？　　
　⒈按無法律上之原因而受利益，致他人受損害者，應返還其利
    益，雖有法律上之原因，而其後已不存在者，亦同，民法第
    179條定有明文。主張不當得利請求權存在之當事人，對於
    不當得利請求權之成立要件應負舉證責任，即應證明他方係
    無法律上之原因而受利益，致其受有損害（最高法院99年度
    台上字第2019號民事判決意旨參照）。
　⒉經查：
　　⑴、上訴人雖主張伊自鍾曾粉妹於101年12月8日施作髖關節手術臥病在床後，全日負責鍾曾粉妹日常生活照護，是伊雖無實際看護費用之支出，惟仍受有相當於看護費用之損害，被上訴人則受有利益云云；惟子女照顧年老、生病之父母，乃固有倫常，民法第1084條第1項亦揭櫫子女應孝敬父母，故如無特別約定，子女鮮有向父母索取看護照顧之酬勞，子女如主張其與父母有約定給與看護費者，應依民事訴訟法第277條規定，負舉證之責，上訴人並未能就此提出任何證據證明，且鍾曾粉妹於上開期間是否欠缺生活自理能力、需專業人士照顧，其逕以專業看護之酬勞為依據請求給付看護費，顯無依據。至於上訴人所舉最高法院89年度台上字第1749號民事判決要旨雖有「親屬間之看護，縱因出於親情而未支付該費用，然其所付出之勞力，顯非不能以金錢為評價，此種基於身分關係之恩惠，自不能加惠於加害人，而應比照一般看護情形，認被害人受有相當看護費之損害，命加害人賠償」等語（見本院卷第59至60頁），然該案事實係車禍被害人向加害人請求侵權行為損害賠償，與本件子女照顧父母之情迥異，欠缺加害人，亦非向加害者為請求，自無從將之比附援引適用於本案。
　　⑵、其次，子女對於父母之奉養，應係出於天性及倫理，而非法律之強制規定，基於人倫孝道，於受扶養人尚非處於「不能維持生活」情狀下而為奉養者，事所常見，通常情形係多數子女間按諸經濟狀況及生活形態，為任意之給付。若有子女於此情狀不願分擔者，亦僅屬道德、倫理層次之問題，父母於此情狀下對於子女既無扶養請求權存在，而此一基於孝道所自願承擔之任意給付，於通常情形亦不至因其他子女未承擔而拒絕自己之繼續給付，故曰道德上之義務。本件兩造之母親鍾曾粉妹於101年間至死亡前，並無不能維持生活而有受扶養必要之情況，兩造依法對於鍾曾粉妹均不負扶養義務，業如前述；縱上訴人主張其於上開期間，與鍾曾粉妹同住，而有日常看護鍾曾粉妹之行為，藉以提昇母親暮年之生活品質，此應評價係上訴人出於人倫孝道，依自己之意願，為孝養母親自願所為，藉以報答母親哺育之恩，屬民法第1084條第1項揭示「子女應孝敬父母」之具體實踐，核與人倫孝道相符，值得讚許，既係出於天性及倫理，而非法律上之義務，自難認受有何損害，亦無使被上訴人受有無法律上原因之利益。是以，上訴人依不當得利法則，請求被上訴人給付相當於看護費用之不當得利，亦無理由。
五、從而，上訴人先位依不當得利法則，請求返還過去代墊之扶養費，訴請被上訴人應各給付上訴人106萬1386元，並加計自起訴狀繕本送達翌日起算法定遲延利息；及備位依不當得利法則，請求返還相當於看護費之不當得利，訴請被上訴人應各給付上訴人94萬4800元，並加計自家事準備四狀繕本送達翌日起算法定遲延利，均為無理由，皆不應准許。原審就此部分為上訴人敗訴之判決，於法核無違誤。上訴人仍執前詞指謫原判決此部分不當，求予廢棄，為無理由，應駁回其上訴。
六、本件事證已臻明確，兩造其餘之攻擊或防禦方法及所用之證
    據，經本院斟酌後，認為均不足以影響本判決之結果，爰不
    逐一論列，附此敘明。
七、據上論結，本件上訴為無理由。爰判決如主文。
中　　華　　民　　國　　110 　年　　4 　　月　　7 　　日
                  家事法庭
                      審判長法  官  楊絮雲
                            法  官  郭顏毓
                            法  官  張宇葭
正本係照原本作成。
如不服本判決，應於收受送達後20日內向本院提出上訴書狀，其
未表明上訴理由者，應於提出上訴後20日內向本院補提理由書狀
（均須按他造當事人之人數附繕本）上訴時應提出委任律師或具
有律師資格之人之委任狀；委任有律師資格者，另應附具律師資
格證書及釋明委任人與受任人有民事訴訟法第466 條之1第1項但
書或第 2項所定關係之釋明文書影本。如委任律師提起上訴者，
應一併繳納上訴審裁判費。
中　　華　　民　　國　　110 　年　　4 　　月　　7 　　日
　　　　　　　　　　　　　  書記官  李佳姿